【裁判字號】    90,上訴,3185
【裁判日期】    901116
【裁判案由】    殺人未遂
【裁判全文】
臺灣高等法院刑事判決                            九十年度上訴字第三一八五號
    上  訴  人
    即  被  告  戊○
    指定辯護人  本院甲○辯護人
右上訴人因殺人未遂案件，不服臺灣桃園地方法院九十年度訴字第一一０五號，中華
民國九十年八月十日第一審判決（起訴案號：臺灣桃園地方法院檢察署九十年度偵緝
字第四五四號）提起上訴，本院判決如左：
    主  文
上訴駁回。
    事  實
一、戊○前有業務過失致死、妨害兵役、恐嚇、違反檢肅流氓條例等前科（均不構成
    累犯），其與乙○○原係夫妻關係，屬家庭暴力防治法第三條第一款所稱之「家
    庭成員」，於民國七十六年七月二十七日雙方已協議離婚後，惟平日仍同居於桃
    園縣桃園市○○○街一八九號之三址內，惟至八十九年一月間某日，因戊○懷疑
    乙○○在外另結男友，致雙方感情不睦，時生爭執，嗣於八十九年一月三日十三
    時三十分許，戊○見丙○○駕車前往其上開住處幫忙乙○○搬家至桃園縣桃園市
    ○○○街五一號乙址居住，遂誤認乙○○與丙○○間係男女朋友關係，戊○因此
    氣憤難忍，其雖知以汽油潑灑人身體，再以引火點燃，足以燒死人，竟仍基於殺
    人之不確定故意，攜帶其所有西瓜刀乙支及打火機乙個，再帶同其所有調酒壺乙
    個，騎乘機車前往桃園縣桃園市○○路某民營加油站內購買新台幣九十餘元之汽
    油裝入上開調酒壺內，旋即騎乘上開機車前往桃園縣桃園市○○○街五一號斜對
    面，見丙○○、乙○○二人因丙○○所駕駛車輛之右前輪破胎，無法行駛，而丙
    ○○、乙○○二人正下車蹲在車旁進行換胎時，即持上開裝有汽油之調酒壺潑向
    丙○○、乙○○，潑灑汽油於乙○○頭部、頸部、胸部、背部，及丙○○之頭部
    、背部等部位，並著手拿出上開打火機點火數下，惟因當日風大均未點燃打火機
    ，丙○○、乙○○發覺上情旋起身逃跑，戊○猶不罷手，接續持前開西瓜刀乙支
    在後追趕丙○○、乙○○二人，嗣因乙○○跑了七、八步後不慎跌倒，遭戊○追
    上，戊○乃接續持上開西瓜刀猛砍乙○○手臂、背部、臀部及腿部計五刀，同時
    口中大喊「給你死」（台語）等語，致乙○○受有左前臂開放性骨折合併肌腱血
    管神經斷裂、右背、左腰、左臀及右前小腿各裂傷二十一公分、十公分、十三公
    分及八公分併肌腱斷裂及休克。嗣因丙○○轉身欲回乙○○倒地處查看時，戊○
    始行罷手並攜同上開打火機乙個及西瓜刀乙支逃離上開現場，乙○○則經送醫急
    救始免一死，再經乙○○報警處理，經警在前開現場扣得上開調酒壺乙個。復於
    九十年六月十三日二十時三十分許，在桃園縣桃園市○○路二三六號前捕獲戊○
    。
二、案經乙○○訴由桃園縣警察局桃園分局報請臺灣桃園地方法院檢察署檢察官偵查
    起訴。
    理  由
一、訊據上訴人即被告戊○固坦承於右揭時地持上開汽油潑向告訴人乙○○及被害人
    丙○○二人身上及持菜刀砍中告訴人乙○○五刀等情不諱，惟矢口否認有上揭殺
    人未遂犯行，辯稱：伊係因見丙○○、乙○○二人搬走其上開住處內東西，一時
    衝動，才會買回汽油潑向他們，伊並未帶西瓜刀，而係持家中之菜刀砍向乙○○
    ，惟伊目的在教訓他們二人，並無殺害丙○○、乙○○二人性命之意思云云。
二、經查：
  (一)被告與乙○○於七十六年七月二十七日已離婚，惟平日仍同居一處，被告如何懷
    疑前妻乙○○另結男友丙○○，並與丙○○於八十九年一月三日前往被告與乙○
    ○同居處搬東西，被告認為乙○○不再與其同居，一時氣憤，又如何於右揭時地
    持事先購買之汽油潑向乙○○及丙○○二人身上，並取出上開打火機試圖點火，
    惟因故未點燃打火機，丙○○、乙○○發覺後旋起身逃跑，戊○則如何在後持西
    瓜刀追趕，於乙○○逃跑不慎跌倒時，再持西瓜刀砍乙○○五刀等情，業據告訴
    人乙○○迭次於警方調查、檢察官偵查及原審審理時指訴綦詳（見偵查卷第三頁
    正面、反面、第四頁正面，偵緝字卷第二一頁反面、第二二頁反面、第二三頁正
    面，原審卷第三一頁），乙○○嗣於本院調查時仍堅指：「（你有無被潑到汽油
    ？）有，我頸部、胸前、整個背部都被潑到汽油，我的皮膚都爛掉。當時我們的
    車子的輪胎被破壞，我及丙○○二人蹲下要換輪胎，我聽到有人喊叫的聲音，被
    告就潑汽油，我當時被送到醫院時，我聽到護士說我身上都有汽油，頭髮也有沾
    到，要送到開刀房，我當時神智清楚。」、「（你如何看到被告拿打火機？）因
    為我邊跑邊回頭看，我看到被告一邊追從口袋拿出打火機說果我再跑的話，他要
    點火，我看到他有點，但是可能有風，沒有點著，他距離我沒有很遠，約一百五
    十公分距離，我確定他有點火，但是沒有點著，我跑了七、八步就往左側倒了，
    我馬上翻成正面看著他，我以為他要打我，我用兩隻手要擋在前額那裡，我看到
    他手揮下來，雙手就往前去擋，他第一刀砍下，我的右手就斷掉，麻麻，我躺在
    地上，我看到右手在旁邊，我只知道我全身麻麻的，他沒有砍我頭部，他砍我五
    刀，沒有砍我正面，可能他緊張，我又動來動去，他砍完後，騎野狼（機車）往
    經國路跑走，我想應該是西瓜刀或者是開山刀，不可能是菜刀，證人說看到是長
    長、白白的。」等語（見本院九十年十月十六日訊問筆錄第七頁）；核與被害人
    丙○○迭次於警方調查、檢察官偵查、原審審理及本院調查時陳稱：「．．．，
    地點是在天祥六街五一號斜對面。當時我幫乙○○搬家，．．．，搬完之後，我
    開車載乙○○，突然間，我車右前輪怪怪的，我就把車停路旁要換輪胎時，突然
    有人從我們身後潑汽油，我們發現後馬上就跑，我跑到天祥街五一號前時，就往
    後看，看到有個男的手上拿個類似西瓜刀的東西，猛砍乙○○，．．．」、「．
    ．．，（黃）雄對我及（王美）玲潑汽油，我並聽見他打打火機聲音，但未點著
    。我與（王美）玲就跑，但她跌倒就被（黃）雄拿刀砍」、「我．．．回頭看見
    他（戊○）砍了（乙○○）三刀，有砍到背及手，（王美）玲一隻手擋著頭」、
    「（何情況下戊○始停手？）我邊跑邊喊殺人，鄰居出來看，我借電話報警」、
    「．．．，發現車子右前胎破掉，我就下車換胎，被害人（乙○○）蹲在我旁邊
    看，結果有人對我們潑汽油，．．．，我們二人身上都有潑到，．．．，被告接
    著點打火機，可是沒有點起來，我們就起身跑走，被害人有跌倒，當我轉頭過來
    時，看到被告拿著一把西瓜刀在砍被害人三刀，．．．」、「（你有無被潑到汽
    油？）背部、頭髮。」、「（你被潑到後如何？）他雖然帶著全罩的安全帽，我
    可以確定是被告所為，我被潑到汽油後，就快速的往前跑，我回頭看到王小姐被
    砍了三刀，他拿刀直接劈下去，我看到刀子的形狀是長方形，刀刃是平的，長度
    比菜刀還要長。」、「我們二人被潑到汽油時，我有聽到打火機點的聲音，有二
    聲，我被潑到時，當時有風吹過來，但是沒有看到打火機，都沒有點著。」等語
    （見偵查卷第七頁正面、反面，偵緝字卷第二二頁正面、反面，原審卷第二九頁
    ，本院九十年十月十六日訊問筆錄第八頁）之情節相符。告訴人乙○○、被害人
    丙○○均指陳被告有對渠等潑汽油即擬加以點燃等情。證人即桃園分局埔子派出
  所警員丁○○於本院調查時亦證稱：伊丙○○帶回派出所，當時丙○○全身發抖
    ，他身上衣服有濕，等到丙○○不再發抖才製作筆錄等語（見本院九十年十月十
    六日訊問筆錄第五頁、第六頁），而經本院向財團法人長庚紀念醫院調取乙○○
    病歷，該院函覆之八十九年一月三日急診病歷護理記錄上載明：「被潑汽油．．
    ．」，有該病歷影本可按，並有照片二張在卷（偵查卷第十七頁）可稽。本件案
    發後，復經桃園縣警察局桃園分局埔子派出所警員於案發現場搜扣得調酒壺乙個
    ，有扣押物品清單在卷可稽，足見被告八十九年一月三日確曾向乙○○、丙○○
    潑灑汽油並試圖以打火機加以點燃。
  (二)被告於原審審理時亦自陳：「（對起訴書之犯罪事實有何意見？）確有此事」、
    「（對證人丙○○所述有何意見？）沒有意見，我確實有做這些事」等語（見原
    審卷第二八頁、第三十頁），其對於公訴人及證人丙○○指證，其先向乙○○、
    丙○○身上潑灑汽油，並著手點引打火機，幸未點燃乙節亦不否認，顯然被告於
    右揭時地發現告訴人乙○○及被害人丙○○二人後，先行騎用上開機車返家拿出
    上開扣案之調酒壺乙個，用以裝入其在加油站內所購得上開汽油，再行前往上開
    案發地點持以潑向告訴人乙○○及被害人丙○○二人身上，隨即拿出上開打火機
    點火，惟因故未能點燃乙情，堪以認定，雖被告辯稱：伊未拿出打火機點火云云
    ，顯係事後卸責之詞，不足採信。
  (三)又告訴人因被告之上開持西瓜刀殺人行為而受有左前臂開放性骨折合併肌腱血管
    神經斷裂、右背、左腰、左臀及右前小腿各裂傷二十一公分、十公分、十三公分
    及八公分併肌腱斷裂等多處傷害，有長庚紀念醫院診斷證明書一紙在卷可憑（見
    偵查卷第十二頁），並有現場照片四張在卷可稽。又乙○○於八十九年一月三日
    至長庚紀念醫院就診，到院當時血壓為８６ｍｍＨｇ，若無適當治療，會有因休
    克致生命危險之可能，亦有財團法人長庚紀念醫院九十年十月二十三日長庚院
    法字第０九五八號函在本院卷可稽。
  (四)按以汽油潑灑人身，再予點燃，足令致人於死，為一般人所認知，被告乃有社會
    閱歷之人，此點應為被告所能認識。本件綜觀前開事證，被告前往加油站購買汽
    油並倒裝於調酒壺內，嗣並潑灑在乙○○、丙○○身上，並試圖以打火機加以點
    燃，迨乙○○、丙○○發覺逃跑，復持西瓜刀追殺，於乙○○跌倒後，再以西瓜
    刀接續砍殺乙○○之左前臂、右背、左腰、左臀及右前小腿，且告訴人乙○○於
    警訊中指稱：被告在砍我時，他說要給我死等語，顯見被告有殺死乙○○、丙○
    ○之決意甚明。被告當時亦係基於同一殺害告訴人乙○○之犯意，亦為顯然。至
    於被害人丙○○則係因起身逃走在前，始未遭被告持上開西瓜刀砍傷乙情，亦據
    被害人丙○○於本院調查時供述明確，被告辯稱伊並無殺人之犯意，殊難採信。
    又被告當日係以事先準備之西瓜刀砍殺乙○○，除據乙○○、丙○○指訴在卷外
    ，丙○○於本院調查時並當庭繪製該刀圖形，該刀長約六十至七十公分，寬約十
    五公分，有該圖在本院卷可稽，證人丁○○於本院調查時亦證稱：西瓜刀刃是平
    的等語，足見被告供稱係持菜刀砍殺乙○○應係事後卸責之詞，不足採信。
  (五)復按所謂當場激於義憤而殺人，非衹以被害人先有不正行為為已足，且必該行為
    在客觀上有無可容忍，足以引起公憤之情形，始能適用，最高法院著有二十八年
    度上字第二五六四號判例可資參照，告訴人乙○○早已於案發前與被告辦妥離婚
    ，其欲搬離被告住處，不願再與被告同居，並請丙○○幫忙搬家，按當時情況，
    尚非使人受有不堪容忍之刺激，自無激於義憤之可言，且被告殺人時，並未當場
  發現告訴人乙○○有任何不當舉動，實與刑法第二百七十三條第一項所規定之「
    當場」之意義不符。又被告雖係一時氣憤而殺乙○○、丙○○，雖未致死，惟其
    犯罪之情狀，非可憫恕，不得依刑法第五十九條減輕其刑，併此敘明。
  (六)綜上所述，本件事證明確，被告犯行足堪認定，應予依法論科。
三、核被告戊○所為，係犯刑法第二百七十一條第二項、第一項之殺人未遂罪。被告
    已著手於殺人行為之實行而不遂，依刑法第二十六條前段規定減輕其刑。又被告
    係對家庭成員之乙○○故意實施家庭暴力行為而成立上開殺人未遂罪，附此敘明
    。被告一潑灑汽油行為侵害二個生命法益，係一行為觸犯二個同種殺人未遂罪名
    ，為同種想像競合犯，擇一殺人未遂罪處斷。公訴人雖未就被告殺害丙○○之部
    分犯行起訴，惟與起訴事實有想像競合犯關係，屬裁判上一罪，基於審判不可分
    原則，本院自應併予審理。又被告先後持上開裝有汽油之調酒壺向告訴人乙○○
    潑灑汽油，並拿出上開打火機欲點燃及持上開西瓜刀砍向告訴人乙○○之殺人行
    為，均為被告為遂行其殺害告訴人乙○○單一犯意之個別緊接不可分之殺人動作
    ，為接續犯，應論以單一殺人行為，附此敘明。原審適用刑事訴訟法第二百九十
    九條第一項前段，刑法第二百七十一條第二項、第一項、第五十五條、第二十六
    條前段、第三十七條第二項、第三十八條第一項第二款，並審酌被告素行不良，
    僅因與乙○○感情不睦，即先後持上開汽油潑灑乙○○及丙○○二人，並欲點燃
    上開打火機引燃而未遂，復持上開西瓜刀砍向乙○○，罔顧他人生命之安全，及
    其犯罪之目的、手段、犯罪後之態度，量處被告有期徒刑七年，以示懲儆，且認
    依被告犯罪之性質，有宣告奪公權之必要，爰宣告褫奪公權四年，另復敘明扣案
    之調酒壺一個，及未扣案之打火機一個、西瓜刀一支，均係供本件犯罪所用之物
    ，且屬被告所有之物，而上開打火機乙個及西瓜刀乙支，雖未扣押在案，惟不能
    證明渠等業已滅失不存在，均應依刑法第三十八條第一項第二款之規定，宣告沒
    收，認事用法，經核並無不合，量刑亦稱允當，被告上訴猶執陳詞，否認犯罪，
    其上訴顯無理由，應予駁回。
據上論斷，應依刑事訴訟法第三百六十八條，判決如主文。
本案經檢察官曾忠己到庭執行職務。
中      華      民      國      九十      年      十一    月    十六    日
                              臺灣高等法院刑事第六庭
                                  審判長法  官  陳  春  秋
                                        法  官  王  麗  莉
                                        法  官  徐  培  元
右正本證明與原本無異。
如不服本判決應於收受送達後十日內向本院提出上訴書狀，其未敘述上訴之理由者並
得於提起上訴後十日內向本院補提理由書（均須按他造當事人之人數附繕本）。
                                        書記官  秦  仲  芳
中      華      民      國    九十    年    十一    月      十六      日
附錄    本判決論罪科刑法條：
刑法第二百七十一條：
殺人者，處死刑、無期徒刑或十年以上有期徒刑。
前項之未遂犯罰之。
預備犯第一項之罪者，處二年以下有期徒刑。


司法院資訊處製作；財團法人民間司法改革基金會備份。
